【裁判字號】    96,重訴,203
【裁判日期】    980424
【裁判案由】    撤銷贈與
【裁判全文】
臺灣臺中地方法院民事判決             96年度重訴字第203號
原      告  乙○○
訴訟代理人  王志中律師
訴訟代理人  林松虎律師
被      告  丙○
訴訟代理人  吳天富律師
兼上一人之
訴訟代理人  戊○○
訴訟代理人  林益堂律師
上列當事人間請求撤銷贈與事件，本院於民國98年3月30日言詞
辯論終結，判決如下：
    主      文
原告先位之訴及其假執行之聲請均駁回。
被告丙○應將坐落台中縣豐原市○街段235地號土地及同段240地
號土地之所有權移轉登記與被告戊○○。
訴訟費用由被告負擔。
    事實及理由
壹、兩造爭執要旨：
  一原告主張：
    (一)先位之訴部分：
    1.按「債務人所為之無償行為，有害及債權者，債權人得聲
      請法院撤銷之。」民法第244條第1項定有明文。查原告於
      民國93年12月18日與被告戊○○簽訂不動產買賣契約，由
      原告向被告戊○○購買祭祀公業陳獻南名下所有台中縣神
      岡鄉○○○段后寮小段344-9、345地號土地其中約1000坪
      ，總價款為新臺幣（下同）5,600萬元，原告並於簽約時
      給付定金1,500萬元予被告戊○○，及約定被告戊○○應
      於93年12月31日前與祭祀公業陳獻南簽訂買賣契約，並移
      轉土地所有權與原告。嗣原告與被告戊○○間之上開買賣
      契約發生糾紛，原告向被告戊○○提起訴訟請求返還定金
      ，經臺灣高等法院臺中分院以96年度重上更(一)字第39 號
      判決被告戊○○應返還原告1,500萬元，及自93年12月18
      日起至清償日止按年息百分之五計算之遲延利息；嗣被告
      戊○○上訴最高法院，亦經最高法院以97年度台上字第
      2502號民事裁定駁回被告戊○○之上訴而告確定，足見原
      告確為被告戊○○之債權人。
    2.原告與被告戊○○間之前開契約糾紛，臺灣高等法院臺中
      分院於95年11月間以95年度重上字第65號判決原告勝訴後
      ，原告查詢被告戊○○之財產，發現被告戊○○名下除一
      部自小客車外，無其他財產。而被告丙○為戊○○之子，
      其於95年4月3日因買賣自祭祀公業陳獻南取得台中縣豐原
      市○街段235地號及同段240地號土地（以下簡稱系爭二筆
      土地）所有權。惟被告丙○於購地時年僅20餘歲，其於96
      年9月17日到庭雖供稱系爭土地係其與姊姊陳姵君共同經
      營土地買賣所購得，頭期款及二期款為其以姊姊名下土地
      貸款支付，尾款為系爭土地設定抵押權向銀行借款支付，
      然卻對購買系爭二筆土地之經過供稱：「不動產買賣契約
      書上的簽名不是我自行簽的」、「不清楚為何向地政機關
      辦理所有權移轉登記時買賣價款總金額是30,889,296元」
      、「不清楚為何甲○○代書要擔任以該兩筆土地向銀行借
      款1188萬元之保證人」、「不記得頭期款200萬元之支票
      是以何人名義所開立」、「不知道該頭期款200萬元之支
      票如何借的」、「銀行貸款利息不清楚事由我或我姊姊的
      帳戶支付」等語，足見被告丙○本身對於系爭二筆土地買
      賣交易經過不甚了解，系爭二筆土地應為被告戊○○出面
      接洽購買，並登記於被告丙○名下。證人己○○亦到庭具
      結證稱：「買地時被告二人都有出面，簽約時只有戊○○
      來，他說要指定以丙○名義登記」、「買賣過程中只有頭
      一次他們都有來」、「簽約時『丙○』是由代書處理」、
      「頭期款200萬元支票是戊○○拿給我的」，證人甲○○
      亦到庭具結證稱：「受委託辦理過戶及銀行貸款是戊○○
      叫我辦的」、「第一次定買賣契約時丙○有去，後來都是
      戊○○與我接洽的」、「陳姵君購買93地號及1803號建號
      的買賣，我去他家見過一次面，後來都是由戊○○接洽」
      、「因為我與戊○○是老朋友，且擔保的土地一定足以返
      還借款，所以我才當連帶保證人」、「我接洽的對象都是
      戊○○，因為他們還年輕，前述不動產買賣他們有拿證件
      給我而已」等語。由上開出賣人及代書之證詞，亦證被告
      丙○所稱系爭二筆土地為其與姊姊共同經營土地所購置，
      顯非實情。
    3.訴外人陳姵君曾於94、95年間購買神岡鄉○○○段后寮小
      段93、202、202-22、202-25地號等四筆土地，當時陳姵
      君年僅22歲，如何有資力購買價值逾2,000萬元之土地？
      且上開四筆土地於購買當時均未向銀行設定抵押權貸款，
      而是至95年3月16日以後才以該四筆土地向銀行貸款800
      萬元及990萬元以購買系爭二筆土地。依合作金庫銀行所
      提供貸款資料觀之，陳姵君貸款800萬元部分，每月應繳
      利息約為28,800元，貸款990萬元部分，每月應繳利息約
      為22,853元，兩者陳姵君貸款1,790萬元，每月應繳利息
      高達5萬餘元；被告丙○貸款990萬元，每月應繳利息高達
      為31,540元，為何陳姵君以自己名義貸款予被告丙○繳納
      價款，自己並負責繳納貸款之利息，卻未與被告丙○約定
      如何清償貸款。雖兩人為姊弟關係，然雙方既然合作投資
      土地買賣，自需將投資成本及支出詳細分列記載，始能計
      算投資盈餘，被告丙○與訴外人陳姵君竟然對於貸款及盈
      餘如何處理未有任何契約約定，顯然與合夥投資之常態不
      符，堪認兩人並未實際從事土地投資。由此足見陳姵君於
      94年間購買上開四筆土地之資金，應為被告戊○○所提供
      無疑。又被告戊○○於96年11月14日言詞辯論程序時亦供
      稱：「我與丁○○對外都有債務問題，但我們都有退票，
      93地號土地是屬於我們五個兄弟的，土地只是掛在我名下
      ，因我先退票，丁○○後來也退票，才將土地及建物過戶
      至陳姵君名下」，亦證被告戊○○於94年間起即為逃避債
      務問題而將土地、建物登記於陳姵君名下，實際上並無使
      陳姵君取得實質所有權或其他權利之意思，陳姵君所有之
      土地及建物現實上仍由被告戊○○為自由管理使用，則被
      告丙○購買系爭二筆土地之價金，顯係被告戊○○以借名
      登記於陳姵君名下之土地、建物貸款支付，雙方既未約定
      借款清償日期及利息如何支付等問題，堪認被告丙○購買
      系爭二筆土地之價金，應為被告戊○○以貸款資金無償贈
      與被告丙○。被告戊○○此舉自有害及原告對於被告戊○○之定金返還債權，原告自得依民法第244條第1項請求法
      院將被告戊○○對被告丙○在17,276,712元範圍內之贈與
      債權行為及物權行為均予撤銷，被告丙○應返還該贈與之
      資金與被告戊○○，並由原告代為收取。
    (二)備位之訴部分：
    1.按解釋契約，固須探求當事人立約時之真意，不能拘泥於
      契約之文字，但契約文字業已表示當事人之真意，無須別
      事探求者，即不得反捨契約文字而為曲解，有最高法院17
      年上字第1118判例可考。又借名登記契約，乃指當事人約
      定一方（借名者）經他方（出名者）同意，而就屬於一方
      現在或將來之財產，以他方名義登記為所有權人或其他權
      利人，但無使他方取得實質所有權或其他權利之意思，而
      仍由一方為該財產之管理、使用及收益之無名契約。由被
      告丙○於96年9月17日到庭陳述內容，顯見其對系爭二筆
      土地之買賣、簽約及價金交付過程及利息支付情形均不知
      情，被告丙○並未實際從事土地買賣事業，被告戊○○亦
      未指導其從事土地買賣業務，被告丙○僅為出名登記之人
      。雖被告丙○於鈞院陳稱：「我與我姊姊共同經營購買土
      地」、「是我和我姊經營的土地所借貸的錢多的部分來支
      付」、「我現在沒有工作，專職作土地買賣」等語，惟其
      對於本件土地買賣過程均無法清楚交代，甚至土地交易金
      額為何契約所示金額與地政事務所所示金額不同，亦無法
      交代，顯見所述與其姊姊共同經營土地買賣等情，顯為迴
      護被告戊○○之詞。而被告戊○○亦尋陳姵君將系爭土地
      借名登記於被告丙○名下，藉以規避被告戊○○之債務問
      題。
    2.當事人之任何一方得隨時終止委任契約，為民法第549條
      第1項所明定。借名登記契約之性質既類同於委任契約，
      自得適用此規定，則借名登記關係於合法終止後，受借名
      登記者，自負有將該借名登記之財產返還予真正所有人之
      義務。退步言之，如認為購買系爭二筆土地之資金並非由
      被告戊○○贈與被告丙○，惟由被告丙○、證人己○○及
      甲○○之證詞可知，以被告丙○名義所購買之土地，顯係
      被告戊○○以丙○名義登記為土地所有權人，但並無使丙○取得實質所有權或其他權利之意思，而仍由被告戊○○
      為該財產之管理、使用及收益行為，則被告戊○○與被告
      丙○間自有借名登記契約存在。又被告戊○○迄今未向被
      告丙○終止雙方之借名登記契約，顯有怠於行使權利，並
      致原告權利受損，原告自得依民法第242條規定，以訴狀
      之送達代位被告戊○○終止其與被告丙○間之借名登記契
      約。而雙方之借名登記契約經終止後，被告丙○自應將系
      爭二筆土地返還並移轉登記與被告戊○○。
    (三)為此，提起本件訴訟，先位聲明：1.被告戊○○就被告丙○購買系爭二筆土地資金，在17,276,712元範圍內之土地
      資金贈與行為應予撤銷；2.被告丙○應將前項金額及自擴
      張聲明狀（即98年3月30日民事準備暨更正聲明狀）繕本
      送達翌日起至清償日止按週年利率百分之五計算之利息返
      還被告戊○○，其中在17,276,712元之範圍金額由原告代
      為收取；3.訴訟費用由被告負擔；4.願供擔保，請准宣告
      假執行。備位聲明：1.被告丙○應將系爭二筆土地之所有
      權移轉登記與被告戊○○；2.訴訟費用由被告負擔。
  二被告戊○○抗辯：
    (一)原告先位聲明、備位聲明違背法令，欠缺請求權基礎，依
      法顯無理由，應駁回原告之訴。
    (二)原告依民事訴訟法第277條負舉證責任，而欠缺證據力明
      確原則，請求權基礎事項應依法負舉證責任。
    (三)並聲明：1.駁回原告之訴；2.訴訟費用由原告負擔。
  三被告丙○抗辯：
    (一)當事人主張有利於己之事實者，就其事實有舉證責任，民
      事訴訟法第277條前半段定有明文。原告應就其主張之事
      實舉出戊○○與陳姵君間有借名登記契約，及丙○購買系
      爭土地資金係戊○○贈與之證明，否則即應認原告之主張
      為無理由。
    (二)被告丙○購買系爭二筆土地，有不動產買賣契約書可按。
      該買賣契約書載明買受人為丙○，出賣人為祭祀公業陳獻
      南，購買之資金以丙○及陳姵君之土地向合作金庫銀行豐
      原分行貸得，亦有該行96年11月13日合金豐放字第096000
      4993號函可稽，與被告戊○○無涉。又原告備位聲明另訴
      請將系爭二筆土地移轉登記與原告云云，其請求權基礎事
      項，亦有未妥。
    (三)並聲明：1.駁回原告之訴；2.訴訟費用由原告負擔。
貳、得心證之理由：
  一以下事實為兩造所不爭執，並有相關訴訟資料在卷可證，足
    堪信為真實，本院即採為判決之基礎：
    (一)原告於93年12月18日與被告戊○○簽訂不動產買賣契約，
      由原告向被告戊○○購買訴外人祭祀公業陳獻南所有坐落
      台中縣神岡鄉○○○段后寮小段344-9、345地號土地其中
      約1000坪，總價款為5,600萬元，原告並於簽約時給付定
      金1,500萬元，及約定被告戊○○應於93年12月31日前與
      祭祀公業陳獻南簽訂買賣契約，並將土地所有權移轉登記
      予原告。嗣買賣雙方因故合意解除契約，原告即請求被告
      戊○○返還定金1,500萬元，案經臺灣高等法院臺中分院
      95年度重上字第65號民事判決判命被告戊○○應給付原告
      700萬元，及自95年11月23日起至清清償日止按年息百分
      之五計算之利息，原告其餘之訴駁回。買賣雙方均不服該
      判決而提起上訴，經最高法院96年度台上字第1596號民事
      判決發回臺灣高等法院臺中分院。嗣臺灣高等法院臺中分
      院96年度重上更(一)字第39號民事判決判命被告戊○○應給
      付原告1,500萬元，及自93年12月18日起至清償日止按週
      年利率百分之五計算之利息。被告戊○○不服該判決提起
      上訴，惟經最高法院97年度台上字第2502號民事裁定將其
      上訴駁回而告確定。（此有前開民事裁判等在卷可證）
    (二)被告丙○與訴外人祭祀公業陳獻南於95年2月16日簽訂不
      動產買賣契約書，約定由被告丙○向祭祀公業陳獻南購買
      系爭二筆土地，買賣價金為20,027,528元，被告丙○並於
      該日以合作金庫銀行豐洲分行面額200萬元、票號AZ00000
      00之支票給付第一次款。嗣買賣雙方為辦理所有權移轉登
      記，於95年3月2日訂立土地買賣所有權移轉契約，其上記
      載買賣價款總金額為30,889,296元，於95年4月3日完成所
      有權移轉登記。（此有不動產買賣契約書、土地買賣所有
      權移轉契約書及土地登記謄本在卷可證）
    (三)訴外人陳姵君與丁○○於94年10月31日訂立土地買賣所有
      權移轉契約書，由陳姵君向丁○○購買神岡鄉○○○段后
      寮小段202、202-22、202-25等地號土地，買賣價款總金
      額為6,210,400元，於94年11月16日完成所有權移轉登記
      。（此有土地買賣所有權移轉契約書及土地登記謄本在卷
      可證）
    (四)訴外人陳姵君與丁○○於95年3月22日訂立土地買賣所有
      權移轉契約書及建物改良物買賣所有權移轉契約書，由陳
      姵君向丁○○購買神岡鄉○○○段后寮小段93地號土地及
      其上建號1830號即門牌號碼神岡鄉○○路78巷18號建物，
      買賣價款總金額分別為6,034,900元、242,200元，於95年
      4月6日完成所有權移轉登記。（此有土地買賣所有權移轉
      契約書及建物改良物買賣所有權移轉契約書在卷可證）
    (五)被告丙○於95年4月10日以系爭二筆土地為擔保設定第一
      順位抵押權（登記日期：95年5月16日、債權範圍：全部
      、權利價值：最高限額11,880,000元），並以甲○○為連
      帶保證人，向合作金庫商業銀行豐原分行借款990萬元，
      該銀行於95年5月17日核准貸放。而該筆990萬元借款之利
      息，由被告丙○之0000000000000及0000000000000帳戶轉
      帳繳納。（此有土地登記謄本、合作金庫授信申請書、借
      戶全部資料查詢單、合作金庫商業銀行豐原分行96年11月
      13日合金豐放字第0960004993號函在卷可證）
    (六)陳姵君於95年3月8日以神岡鄉○○○段后寮小段202、202
      -22、202-25等地號土地為擔保設定第一順位抵押權（登
      記日期：95年3月16日、債權範圍：全部、權利價值：最
      高限額9,600,000元），並以甲○○為連帶保證人，向合
      作金庫商業銀行豐原分行借款800萬元，該銀行於95年3月
      21日核准貸款。而該筆800萬元借款之利息，由陳姵君之
      0000000000000及0000000000000帳戶轉帳繳納。（此有土
      地登記謄本、合作金庫銀行授信申請書、授信戶結案資料
      查詢單、合作金庫商業銀行豐原分行96年11月13日合金豐
      放字第0960004993號函在卷可證）
    (七)陳姵君於95年4月10日以神岡鄉○○○段后寮小段93地號
      土地及其上建號1830建物為擔保設定第一順位抵押權（登
      記日期：95年5月16日、債權範圍：全部、權利價值：最
      高限額11,880,000元），並以甲○○為一般保證人，向合
      作金庫商業銀行豐原分行借款990萬元，該銀行於95年5月
      17日核准貸款。而該筆990萬元借款之利息，由陳姵君之
      0000000000000及0000000000000帳戶轉帳繳納。（此有消
      費者貸款申請書、借戶全部資料查詢單、合作金庫商業銀
      行豐原分行合金豐放字第0960004993號函在卷可證）
  二依前述不爭執事項(一)所示，原告對被告戊○○有1,500萬元
    及自93年12月18日起至清償日止按週年利率百分之五計算之
    利息之債權，故原告為被告戊○○之債權人，誠無疑義。
  三原告主張被告丙○向祭祀公業陳獻南購買系爭二筆土地之資
    金是由被告戊○○所贈與，戊○○所為之無償行為，有害及
    原告債權，故請求將該購買土地資金在17,276,721元範圍內
    之贈與行為撤銷，被告丙○應將該金額返還予被告戊○○，
    並由原告代為收取。而被告二人則以被告丙○購買系爭二筆
    土地之資金是向銀行借款2,780萬元而來，用來借款之土地
    有系爭二筆土地、陳姵君所有神岡鄉○○○段后寮小段202
    、202-22、93等地號土地置辯。經查：
    (一)被告丙○於95年2月16日向祭祀公業陳獻南購買系爭二筆
      土地之價金為20,027,528元，此有不動產買賣契約書在卷
      可參（不爭執事項(二)參照），並經證人即代表祭祀公業陳
      獻南與被告丙○簽訂買賣契約之己○○具結證述明確（參
      見本院96年9月17日言詞辯論筆錄）。
    (二)被告丙○購買系爭二筆土地後，即以該二筆土地向合作金
      庫銀行豐原分行抵押借款990萬元（不爭執事項(五)參照）
      ；又被告丙○之姊陳姵君亦於95年3、4月間分別以其所有
      之不動產向合作金庫商業銀行豐原分行抵押借款800萬元
      、990萬元（不爭執事項(六)、(七)參照），以上合計共2,780
      萬元。準此觀之，被告二人所辯被告丙○購買系爭二筆土
      地之資金是以前開數筆不動產向合作金庫商業銀行豐原分
      行抵押借款而來，即非全然無據。
    (三)至於被告丙○於95年2月16日簽訂系爭不動產買賣契約當
      日所交付之第一次款200萬元，暨被告丙○及其姊陳姵君
      以前開不動產向合作金庫商業銀行豐原分行抵押借款後按
      月繳納之本金利息，是否即係被告戊○○所支付（即原告
      指稱之資金贈與），因原告對此有利於己之事實並未舉出
      明確事證以實其說，自不得僅因丙○、陳姵君為戊○○之
      子女，即認為必然是由被告戊○○所支付。
    (四)據上，原告主張被告丙○向祭祀公業陳獻南購買系爭二筆
      土地之資金是由被告戊○○所贈與云云，尚難採認。從而
      其請求被告戊○○就丙○購買系爭二筆土地資金在17,276
      ,721 元範圍內之贈與行為應予撤銷，被告丙○應將該金
      額返還予被告戊○○，並由原告代為收取，即屬無據。
  四被告丙○雖然與祭祀公業陳獻南（其管理人為己○○）於95
    年2月16日簽訂不動產買賣契約書而購買系爭二筆土地，且
    於95年4月3日完成所有權移轉登記。惟查：
    (一)被告丙○就系爭二筆土地買賣之過程陳稱：「（問：不動
      產買賣契約書上丙○的名字是否你自行簽的？）不是我簽
      的。」「（問：承買人『丙○』是何人寫的？）是何代書
      寫的，何代書是我父親請的，我不知道他的姓名。」「（
      問：你以該兩筆土地向銀行借款1188萬元，為何會由甲○○代書為連帶保證人？）是因為我父親找的代書。」「（
      問：你是否認識甲○○代書？）知道這個人，沒有見過面
      。」代表祭祀公業陳獻南出賣系爭二筆土地之管理人己○○具結證稱：「（問：買方是否由丙○出面與你簽約？）
      買地時被告兩人都有出面，簽約時只有戊○○來，他說要
      指定以丙○名義登記。」「（問：簽約時『丙○』是由何
      人簽的？）由代書處理，我的簽名是我自己處理。」「（
      問：第一次付款的200萬元支票是何人交給你的？）是戊○○拿給我的。」等語（以上參見本院96年9月17日言詞
      辯論筆錄）。又經辦系爭二筆土地抵押借款之地政士甲○○具結證稱：「（問：被告丙○購買豐原市○街段235、
      240地號土地，你是否為經辦的地政士？）是，我辦過戶
      及貸款部分，土地買賣契約部分沒有參與。」「（問：受
      委託辦理過戶及銀行貸款，是何人與你接洽？）是戊○○
      叫我辦的。」「（問：丙○有無去過你的事務所？）第一
      次訂買賣契約時丙○有去，後來都是戊○○與我接洽的。
      」「（問：戊○○的女兒陳姵君購買神岡鄉○○○段后寮
      小段202、202之22、202之25地號土地，及同地段93地號
      及其上建號1803，是否都委由你辦理？）我只負責後面93
      地號及其上建號1803的買賣，那三筆土地雖不是我辦的，
      但是貸款是我向銀行接洽的。」「（問：陳姵君購買該土
      地及建物，有無與你接洽？）我去她家裡見過一次面，後
      來都是由戊○○接洽的。」「（問：丙○及陳姵君以土地
      及建物向合作金庫借款，是否是由他們本人向銀行接洽？
      ）他們只有去對保，其餘都是我辦理。」「（問：丙○及
      陳姵君的貸款，你為何當其保證人？）因我與戊○○是老
      朋友，且擔保的土地一定足以返還借款，所以我才當連帶
      保證人。」「（問：借款的利息、借貸的期限是誰向銀行
      談的？）借款的利息是我與銀行談的，借貸的期限我並沒
      有注意。」「（問：為丙○及陳姵君向銀行貸款，有無再
      跟他們收取費用？）沒有，因與戊○○是好朋友。」「（
      問：你跟丙○、陳姵君是否熟識？）不是很熟，因為年紀
      差很多。」等語（參見本院96年11月14日言詞辯論筆錄）
      。
    (二)由上開陳述內容，可得確知：(1)簽訂系爭不動產買賣契約
      書時僅被告戊○○到場，被告丙○未到場。而該不動產買
      賣契約書上「丙○」之簽名，是由被告戊○○委任之代書
      （應是指甲○○）代為簽名。第一次款200萬元支票，亦
      是由被告戊○○交給己○○。(2)被告丙○以系爭二筆土地
      及其姊陳姵君以神岡鄉○○○段后寮小段202、202-22、
      202-25地號土地及同段93地號土地暨其上建號1803建物，
      分別向合作金庫商業銀行豐原分行抵押借款之申辦事宜，
      皆由甲○○代為辦理，且因甲○○與被告戊○○是好朋友
      ，甲○○並擔任該等抵押借款之連帶保證人或保證人。(3)
      被告丙○表示僅知道有甲○○這個人，但未見過面；甲○○表示與丙○、陳姵君年紀差很多，不是很熟。準此，系
      爭二筆土地之買賣及嗣後向銀行申辦抵押借款之相關事宜
      ，實際上是由被告戊○○及其委任之甲○○地政士出面處
      理；又參諸被告丙○為74年5月16日出生，其於95年2月16
      日買受系爭二筆土地當時不滿二十一歲，其顯然應無資力
      及相當之社會經驗購買金額高達20,027,528元之土地，故
      系爭二筆土地之實際買受人應為被告戊○○。從而原告主
      張系爭二筆土地是被告戊○○購買，而以被告丙○名義登
      記為土地所有權人，即堪採認。
    (三)按當事人約定，一方（借名者）經他方（出名者）同意，
      而就屬於一方現在或將來之財產，以他方之名義，登記為
      所有人或其他權利人，即為借名契約。在現行法下，借名
      契約乃無名契約，依私法自治原則，當事人基於特定目的
      而訂立借名契約，自無不可，故當事人間之權利義務，應
      先依雙方當事人之契約內容而定，契約未約定者，則以補
      充解釋之方法定之，並參考民法關於委任之相關規定（參
      見詹森林著《借名登記契約之法律關係》，台灣本土法學
      雜誌，43期，2003年2月，129頁）。茲查，被告戊○○向
      祭祀公業陳獻南購買系爭二筆土地，而以被告丙○名義登
      記為土地所有權人，不論被告戊○○所為動機或目的為何
      ，其既然將該二筆土地借名登記於被告丙○名下，則被告
      二人間即成立借名登記契約。而借名登記為無名契約，性
      質類如委任，參諸民法第549條第1項「當事人之任何一方
      ，得隨時終止委任契約。」之規定，被告戊○○得隨時終
      止該借名登記契約；且於借名登記契約終止後，得依民法
      第541條第2項「受任人為自己之名義，為委任人取得之權
      利，應移轉於委任人。」之規定，請求被告丙○將登記其
      名下之系爭二筆土地移轉登記為被告戊○○所有。茲因被
      告戊○○否認其與被告丙○間有借名登記契約存在，自無
      可期待被告戊○○會行使契約終止權及請求被告丙○將系
      爭土地所有權移轉登記與被告戊○○。而因原告為被告戊○○之債權人，故其依民法第242條本文規定，於被告戊○○怠於行使權利時，因保全債權，以訴狀之送達代位被
      告戊○○終止與被告丙○間之借名登記契約，並代位請求
      被告丙○應將系爭二筆土地之所有權移轉登記與被告戊○○，自屬正當。
  五綜上所述，原告先位請求被告戊○○就被告丙○購買系爭二
    筆土地其資金在17,276,721元範圍內之贈與行為應予撤銷，
    被告丙○應將該金額返還予被告戊○○，並由原告代為收取
    ，為無理由，應予駁回；而其陳明願供擔保聲請宣告假執行
    部分，因本訴經敗訴駁回，該假執行之聲請，已失所依附，
    應併予駁回。至於原告備位請求被告丙○應將系爭二筆土地
    之所有權移轉登記予被告戊○○部分，則有理由，應予准許
    。
  六本件事證已臻明確，兩造其餘攻擊防禦方法，核與判決結果
    不生影響，爰不逐一論述。
  七原告之先備位請求，均係為保全其對被告戊○○之17,276,
    721元債權，依民事訴訟法第77條之2第1項但書規定，本件
    即以原告所保全之債權額17,276,721元定其訴訟標的價額。
    而原告之先位請求雖然受敗判決，但其備位請求係有理由，
    依民事訴訟法第79條規定，仍應命被告二人負擔本件訴訟費
    用，附予敘明。
中    華    民    國    98    年    4     月    24    日
                  民事第三庭    法  官  游文科
正本係照原本作成。
如對本判決上訴，須於判決送達後20日內向本院提出上訴狀。
中    華    民    國    98    年    4     月    24    日
                                書記官


司法院資訊處製作；財團法人民間司法改革基金會備份。
